【裁判字號】    97,中簡上,943
【裁判日期】    971204
【裁判案由】    侵占
【裁判全文】
臺灣臺中地方法院刑事判決           97年度中簡上字第943號
上  訴  人
即被    告  乙○○
上列上訴人即被告因侵占案件，不服本院臺中簡易庭中華民國97
年8月29日97年度中簡字第2629號第一審簡易判決（聲請簡易判
決處刑案號：臺灣臺中地方法院檢察署97年度偵字第15723號）
提起上訴，本院合議庭認不得以簡易判決處刑，改依通常程序為
第一審判決如下：
    主  文
原判決撤銷。
乙○○無罪。
    理  由
一、本件聲請簡易判決處刑意旨略以：被告即上訴人（下稱被告
    ）乙○○於民國97年5月31日傍晚5時30分許，在臺中市南屯
    區○○○街與大墩二街之路口處，拾獲甲○○所遺失之皮包
    1只（內有支票1張、新臺幣3300元、身份證1張、花旗銀行
    金融卡2張及信用卡各1張、優惠卡4張等物），竟萌生為自
    己不法所有之犯意，予以侵佔入己。嗣經員警根據甲○○所
    調取社區之監視錄影畫面，參照以附近路口之監視畫面，始
    查悉乙○○當時所騎乘之車牌號碼為OBJ-287號機車（車主
    王佩琪為乙○○之友人），並於同年6月3日通知乙○○到場
    說明後，而查獲上情。因認被告涉犯刑法第337條之侵占遺
    失物罪嫌。（原審判處被告罰金陸仟元，如易服勞役，以新
    臺幣壹仟元折算壹日）。
二、按犯罪事實應依證據認定之，無證據不得認定犯罪事實；不
    能證明被告犯罪者，應諭知無罪之判決，刑事訴訟法第154
    條第2項、第301條第1項前段分別定有明文。又事實之認定
    ，應憑證據，如未能發現相當證據，或證據不足以證明，自
    不能以推測或擬制之方法，為裁判基礎（最高法院40年台上
    字第86號判例意旨參照）。且認定犯罪事實所憑之證據，雖
    不以直接證據為限，間接證據亦包括在內；然而無論直接或
    間接證據，其為訴訟上之證明，須於通常一般之人均不致有
    所懷疑，而得確信其為真實之程度者，始得據為有罪之認定
    ，若其關於被告是否犯罪之證明未達此程度，而有合理性之
    懷疑存在時，致使無形成有罪之確信，依罪證有疑，利於被
    告之證據法則，即不得遽為不利被告之認定（最高法院76
    年台上字第4986號判例意旨參照）。又刑事訴訟法第161條
    第1項規定：檢察官就被告犯罪事實，應負舉證責任，並指
    出證明方法。因此，檢察官對於起訴之犯罪事實，應負提出
    證據及說服之實質舉證責任。倘其所提出之證據，不足為被
    告有罪之積極證明，或其指出證明之方法，無從說服法院以
    形成被告有罪之心證，基於無罪推定之原則，自應為被告無
    罪判決之諭知（最高法院92年台上字第128號判例參照）。
    又檢察官聲請以簡易判決處刑之案件，經法院審理後認應為
    無罪之諭知者，應適用通常程序審判之，刑事訴訟法第第
    452 條、第451條之1第4項但書第3款亦分別定有明文。
三、本件公訴人認被告乙○○涉犯刑法第337條之侵占遺失物罪
    嫌，主要係以被害人甲○○之指述，且有臺中市警察局第四
    分局搜索扣押筆錄、贓物認領保管單、路口監視翻拍照片2
    張、車籍查詢-基本資料詳細畫面列表等附卷可稽，及由被
    害人所提供之大誠里大墩2街與東興西街巷口之監視錄影光
    碟內容，顯示被告於拾獲被害人之皮包後，有長約30秒的時
    間停留在原處，此有勘驗筆錄附卷可稽，是被告當時應即已
    檢視被害人皮包，且吾人自小學起即接受教育拾獲物品應立
    即交警察處理，應為被告所明知，況且轄區之大墩派出所距
    被告拾獲皮包之臺中市○○○街與大墩二街口，距離甚近，
    當可迅速前往報案處理，被告於審理時亦供稱知道失主遺失
    皮包一定很心急，竟任意將皮包置於機車置物箱中遲至3日
    後經警查詢始將物品交回失主，顯與常情有違，尚難謂無侵
    占之意圖甚明等語為其主要論據。訊據被告對於上揭時、地
    拾獲甲○○之皮包，且於3日後始交還失主等情固坦認無隱
    ，惟堅詞否認有何侵占犯行，辯稱：因其服務於大衛瓊詩的
    箱子西餐廳（位於台中市市○路○○○路口）擔任主廚，上
    班時間為下午5時或6時起至凌晨2時半左右，其拾獲皮包後
    ，乃因工作繁忙致而疏忽將拾獲之皮包送交警察機關處理，
    後來接獲警方來電查詢，才恍然大悟拾獲皮包乙事，並立即
    答覆有拾獲皮包，事後並原封不動將皮包歸還，其並無侵占
    之意圖，此可查驗皮包內之證件等物有無其指紋可以得知等
    語。
四、經查：
(一)、被告乙○○於97年5月31日傍晚5時30分許，騎乘車牌號碼
    OBJ-287號機車，在臺中市南屯區○○○街與大墩二街之路
    口處，拾獲被害人甲○○所遺失之上開皮包1只後，停留在
    原處約30秒後離開，事後經員警根據被害人甲○○所調取社
    區之監視錄影畫面查悉，並通知被告到案說明，被告遂於97
    年6月3日下午4時20分到警局製作筆錄，並將皮包（含皮包
    內之物品）原封不動交予員警，而經被害人甲○○領回乙情
    ，為被告所自承，核與被害人甲○○之指述相符，且有臺中
    市警察局第四分局搜索扣押筆錄、贓物認領保管單、路口監
    視翻拍照片2張、車籍查詢-基本資料詳細畫面列表、及當時
    受理員警柯義良出具之職務報告1份（本院卷第33頁）等在
    卷可稽，堪信屬實。
(二)、是被告乙○○確有拾獲被害人甲○○所遺失之上開皮包1只
    乙情。惟按刑法上之侵占罪，須持有人有變異原來持有意思
    而為不法所有之意思，始能成立。如僅將持有之物延遲交還
    或有其他原因，致一時未予交還，既欠缺主觀犯意，即難繩
    以侵占（最高法院82年臺上字第5065號判決意旨參照）。亦
    即侵占遺失物罪之成立，除須有行為人侵占他人遺失物之客
    觀行為外，並須行為人主觀上具有不法所有之意圖為必要。
    如行為人主觀上並無不法所有之意圖，即不能以該罪相繩。
    查本件被害人甲○○遺失之皮包1只，內有支票1張、新臺幣
    3300元、身份證1張、花旗銀行金融卡2張及信用卡各1張、
    優惠卡4張等物，而上開遺失物品於被告乙○○97年6月3日
    下午4時20分到警局製作筆錄時為被告原封不動繳回，並無
    任何短少亦未遭盜用，此經被害人甲○○於警詢中證述屬實
    ，且有贓物認領保管單1紙在卷可稽，則被告於遺獲該等物
    品起算至其繳回之日，已有3日之久，然就在該期間內，被
    告均未花用其內之金錢，亦無使用任何證件、支票乙情觀之
    ，實難謂被告有何變易原來持有意思而為不法所有之意思。
    又公訴人雖以被告明知拾獲他人物品，應送交警察處理，且
    轄區之大墩派出所距被告拾獲皮包之地點，距離甚近，當可
    迅速前往報案，然被告拾獲皮包後，卻遲至3日後，均未有
    所處理，認被告應有侵占之意圖甚明。惟按拾獲他人財物，
    依法固不得據為己有，然若拾獲者願意主動將財物送回失主
    或送交警方處理，則屬優良道德之表現，是苟因拾獲者因個
    人私事耽誤送警處理之時間，自亦無過份苛求拾獲者必先處
    理拾獲物而置個人私事於不顧之理，亦無從因拾獲者送警時
    間之長短而推論其有據為己有之侵占意圖。被告辯稱因其服
    務於大衛瓊詩的箱子西餐廳（位於台中市市○路○○○路口
    ）擔任主廚，上班時間為下午5時或6時起至凌晨2時半左右
    ，其拾獲皮包後，乃因工作繁忙致而疏忽處理等語，核其拾
    獲皮包之時間、地點，確與其上班之時間、經過路段相符，
    且查97年5月31日為星期六，隔日為星期日，恰為餐廳工作
    業者最繁忙之時間，被告上開所辯實非全然無稽。雖被告於
    拾獲皮包後，未能在最短時間內送交附近之警察機關處理或
    以其他方法歸還失主，確與道德有違，亦與國民生活與倫理
    教育相悖，然仍難以被告於拾獲時已有檢視皮包之物品、拾
    獲之現場距轄區之派出所甚近、拾獲3日後均未有所處理等
    情，遽行推論被告確有變異持有為所有之侵占犯意。是被告
    主觀上是否確有為自己不法所有之侵占意圖，實仍有合理之
    懷疑存在。
五、綜上可知，被告乙○○所為之辯解，尚非虛妄。本件無論直
    接證據或間接證據，其為訴訟上之證明，均未達通常一般人
    均不致有所懷疑，而得確信被告有侵占遺失物之不法所有意
    圖存在。此外，復查無任何積極證據足資證明被告有何公訴
    人所指之犯行，依上揭條文規定，自應改依第一審通常程序
    判決被告無罪。原審疏未查明，遽以論罪科刑，自有未洽，
    被告上訴意旨，指摘原判決不當，為有理由，故應予以撤銷
    改判，並依法為被告無罪之諭知。
據上論斷，應依刑事訴訟法第455條之1第1項、第3項、第452條
、第369第1項前段、第301條第1項，判決如主文。
本案經檢察官丙○○到庭執行職務。
中    華    民    國    97    年    12    月    4     日
                  刑事第十四庭  審判長法  官   陳  葳
                                      法  官   林世民
                                      法  官   洪堯讚
上正本證明與原本無異。
如不服本判決，應於收受送達後10日內向本院提出上訴書狀（應
敘述具體理由並附繕本）。
上訴書狀如未敘述理由，應於上訴期間屆滿後20日內補提理由書
於本院。
                                      書記官   沈慧玲
中    華    民    國    97    年    12    月    4     日


司法院資訊處製作；財團法人民間司法改革基金會備份。
